【裁判字號】    99,簡上,554
【裁判日期】    991221
【裁判案由】    竊盜等
【裁判全文】
臺灣高雄地方法院刑事判決             99年度簡上字第554號
上  訴  人  臺灣高雄地方法院檢察署檢察官
被      告  杜昭宗
上列上訴人因竊盜等案件，不服本院中華民國99年10 月7日98年
度簡字第1391號第一審刑事簡易判決（聲請簡易判決處刑案號：
臺灣高雄地方法院檢察署99年度偵緝字第1850號、第1851號），
提起上訴，本院管轄第二審之合議庭認不得以簡易判決處刑，改
依通常程序審理，並自為第一審判決如下：
    主  文
原判決關於侵占部分及其定執行刑部分均撤銷。
杜昭宗被訴侵占部分無罪。
    理  由
甲、程序部分（證據能力之審酌）：
    被告以外之人於審判外之言詞或書面陳述，除法律有規定者
    外，不得作為證據；被告以外之人於審判外之陳述，雖不符
    刑事訴訟法第159 條之1 至之4 之規定，然經當事人於審判
    程序同意作為證據，法院審酌該言詞陳述或書面陳述作成時
    之情況，認為適當者，亦得為證據，刑事訴訟法第159 條之
    5 第1 項定有明文。本判決後開引用具有傳聞證據性質之證
    據資料，已經檢察官、被告及辯護人於審理期日同意為證據
    使用，是其縱無刑事訴訟法第159 條之1至 第159 條之4 或
    其他傳聞法則例外之情形，亦經本院審酌該證據作成之情況
    ，既無違法取得情事，復無證明力明顯過低等情形，以得供
    做法院判斷事實之依據為適當，認為均有證據能力，自得作
    為本案證據之用。
乙、實體部分：
一、聲請簡易判決處刑意旨略以：被告杜昭宗於民國99年3月19
    日前往高雄市三民區○○○路332 號之「鵬雲企業有限公司
    」( 下稱鵬雲公司，負責人為王鵬) ，承租車牌號碼為LU8-
    708 號之重型機車1 部，租賃期間共計1 日，租金為250 元
    ，嗣鵬雲公司同意繼續延長租期，然杜昭宗自99年3 月27日
    起即拒不繳納租金，鵬雲公司寄發存證信函與杜昭宗，要求
    應於收受存證信函2 日內返還機車，惟杜昭宗竟意圖為自己
    不法所有，未予返還，並於99年4 月8 日以易持有為所有之
    意思，將承租機車侵占入己，並避不見面，因認被告涉有刑
    法第335 條第1 項之侵占罪嫌。
二、按犯罪事實應依證據認定之，無證據不得認定犯罪事實；不
    能證明被告犯罪者，應諭知無罪之判決，刑事訴訟法第154
    條第2 項、第301 第1 項分別定有明文。又檢察官對於起訴
    之犯罪事實，應負提出證據及說服之實質舉證責任，倘其所
    提出之證據，不足為被告有罪之積極證明，或其指出證明之
    方法，無從說服法院以形成被告有罪之心證，基於無罪推定
    之原則，自應為被告無罪判決之諭知（最高法院92年台上字
    第128 號判例意旨參照）。
三、檢察官認被告涉有侵占罪嫌，無非以被告偵查中不利於己陳
    述、鵬雲公司負責人王鵬之指訴，暨機車租賃切結書及存證
    信函為其論據。然侵占罪之成立，需意圖為自己不法之所有
    ，而擅自處分自己持有他人之物，行為人主觀上須有變易持
    有之意而為所有之意，如僅將持有物延不交還，不能遽論以
    該罪。本件被告於99年3 月19日向鵬雲公司承租機車1 部，
    租期為1 日，租金是250 元，約定3 月20日還車，被告逾2
    至3 日未還車，經鵬雲公司聯絡後，被告有來公司繼續繳納
    租金，到99年3 月27日後就沒有繼續繳納租金等情，雖據鵬
    雲公司負責人王鵬於偵查中證述明確( 偵卷第14頁、第15頁
    ) ，惟被告如有為自己不法所有之意圖，則於取得該機車後
    ，大可拒付或儘早停付租金，又何需一再給付租金？甚至於
    租約逾期後，經鵬雲公司聯繫後，仍繼續繳租之理？是被告
    主觀上是否具有不法所有之意圖，已屬有疑。
四、按被告於99年3 月19日向鵬雲公司承租該機車1 部，租期為
    1 日，租金是250 元，約定3 月20日還車，惟租期屆滿逾2
    至3 日被告仍繼續使用該機車，王鵬未即為反對表示，仍由
    被告繼續使用，並陸續收取每日250 元之租金迄至3 月26日
    止，依民法第451 條規定，被告與鵬雲公司就該機車，視為
    成立不定期限租賃契約，如此被告占有使用該機車，自有其
    民法上租賃契約為其依據，被害人尚未終止租賃契約前，僅
    能向被告請求租金而已，斷不能以延未返還或遲付租金，即
    推論被告有不法所有意圖，而侵占罪相繩。鵬雲公司雖於99
    年4 月7 日以存證信函通知被告解除契約( 實為終止契約)
    ，惟該存證信函因招領逾期而退件，業據王鵬於偵查中證述
    明確，核與被告供承：「我沒有收到鵬雲公司寄的存證信函
    」( 偵緝卷第36頁) 大致相符，復有該存證信函回執影本(
    偵卷第6 頁) 在卷可憑，堪認屬實，是鵬雲公司終止與被告
    間不定期租賃契約之意思表示，並未到達於被告，該不定期
    租賃契約仍有效存續，被告本於租賃關係而使用該機車，其
    占有即屬有法律上原因，縱被告自99年4 月27日起即未再給
    付任何租金予鵬雲公司，且尚未將該機車返還，然此應屬一
    般民事債務不履行，尚難以此逕認被告有何侵占之行為。
五、再者，被告供稱：「我3 月27日未繳租金，亦未返還機車，
    因為月底還沒領薪水，沒有錢，後來因累積很多租金，我怕
    不夠付租金，所以不敢去繳租金，因我上班需要交通工具，
    所以就繼續使用該機車，目前該機車停放在我上班工廠的宿
    舍外面，即高雄縣大社鄉○○村○○路13之13號，我是因為
    繳不起租金，所以沒有繳租金及還車」等語( 偵緝卷第36頁
    至第38頁) ，參以被告嗣後於99年7 月29日因另案通緝遭逮
    捕後入監執行，有被告在監押全國紀錄表1 紙在卷可憑(本
    院卷第23頁) ，足認被告有繼續繳納租金之意思，僅因租金
    逐日累積，其無法全數繳納，因而拖延處理，嗣又因遭逮捕
    入監執行，迄至本院審理時仍無法親自返還該機車，而被告
    於本院審理時已當庭告知被害人鵬雲公司負責人王鵬，該機
    車停放在其上班處所外之停車場，並經王鵬於99年12月21日
    至該停車場自行取回，有本院電詢王鵬之公務電話記錄1 紙
    在卷可憑，足認被告僅係供自己上班代步使用該機車，並無
    積極處分該機車之行為，客觀上仍未逾越租賃契約中，承租
    人就租賃物為使用收益之合理範圍，無從據此而認被告有何
    侵占犯意。
六、綜上所述，被告與鵬雲公司間之租賃契約仍有效存續，被告
    為租賃物之使用，不能僅以被告遲未給付租金，即以侵占罪
    相繩，而本件尚無其他積極證據資以證明被告有不法所有意
    圖，將承租機車據為己有，如此自難為不利於被告之認定，
    應為無罪諭知。原審判決關於侵占部分予以論科，尚有未洽
    ，檢察官以量刑不當上訴，雖無理由，惟原判決既有前揭瑕
    疵，本院仍應就侵占暨定執行刑部分予以撤銷改判為被告無
    罪之諭知。
七、末按法院得為簡易判決處刑者，以所科之刑係宣告緩刑、得
    易科罰金之有期徒刑及拘役或罰金為限；於檢察官聲請以簡
    易判決處刑之案件，經法院認應為無罪判決之諭知者，應適
    用通常程序審判之，刑事訴訟法第449 條第3 項、第451 條
    之1 第4 項但書第3 款、第452 條分別規定甚明。又地方法
    院簡易庭對被告為簡易判決處刑後，經提起上訴，而地方法
    院合議庭認應為無罪判決之諭知者，依同法第455 條之1 第
    3項準用第369條第2 項之規定意旨，應由該地方法院合議庭
    撤銷簡易庭之判決，改依第一審通常程序審判。其所為判決
    ，應屬於「第一審判決」，檢察官仍得依通常上訴程序上訴
    於管轄第二審之高等法院（參照最高法院91年度臺非字第21
    號判例意旨）。本件既經本院認應為無罪之諭知，已不符合
    得為簡易判決處刑之情形，除撤銷原審判決外，並應逕行改
    依第一審通常程序判決之，檢察官如不服本判決，仍得於法
    定上訴期間內，向管轄之第二審法院提起上訴，併此敘明。
八、被告被訴竊盜部分，業經原審判決確定，併此敘明。
據上論斷，應依刑事訴訟法第452 條、第455 條之1 、第3 項、
第369 條第1 項前段、第364 條、第301 條第1 項，判決如主文
。
本案經檢察官曾財和到庭執行職務。
中    華    民    國    99    年    12    月    21    日
            刑事第八庭    審判長法  官  王伯文
                                法  官  林俊寬
                                法  官  陳俊宏
以上正本證明與原本無異。
如不服本判決應於收受判決後10日內向本院提出上訴書狀，並應
敘述具體理由。其未敘述上訴理由者，應於上訴期間屆滿後20日
內向本院補提理由書(均須按他造當事人之人數附繕本)「切勿逕
送上級法院」。
中    華    民    國    99    年    12    月    21    日
                                書記官  李崑良

司法院資訊處製作；財團法人民間司法改革基金會備份。
